臺灣高等法院臺南分院刑事判決
上　訴　人
即　被　告　乙○○
上　訴　人
即　被　告　甲○○
　　　　　　　　　　戶雲林縣口.
上二人共同
選任辯護人　楊慧娟　律師
上列上訴人因偽證案件，不服臺灣雲林地方法院95年度訴字第
473號中華民國96年8月31日第一審判決（起訴案號：臺灣雲林地
方法院檢察署95年度偵字第3345號），提起上訴，本院判決如下
：
    主      文
原判決撤銷。
乙○○證人，於執行審判職務之公署審判時，於案情有重要關係
之事項，供前具結，而為虛偽陳述，處有期徒刑壹年貳月，減為
有期徒刑柒月。
甲○○證人，於執行審判職務之公署審判時，於案情有重要關係
之事項，供前具結，而為虛偽陳述，處有期徒刑壹年，減為有期
徒刑陸月。
    事      實
一、乙○○、甲○○、楊東發、王坤化均係雲林縣口湖鄉下崙地
  　區旅居臺北縣之同鄉，又分別擔任址設臺北縣三重市○○路
    ○段160巷69號供奉五府千歲之「杏安館」 (下簡稱杏安館
    ）神壇之主持、委員等職務，陸桂美則為楊東發之同居人。
    乙○○、甲○○二人均明知其等與楊東發、王坤化、陸桂美
    （按乙○○、甲○○、楊東發、王坤化、陸桂美違反公職人
    員選舉罷免法部分，經本院96年度選上更(一)字第318號分別
    判處：楊東發處有期徒刑年陸月，褫奪公權年，陸桂美
    處有期徒刑年貳月　，褫奪公權年，乙○○處有期徒刑
    壹年拾月，褫奪公權年，甲○○處有期徒刑壹年拾月，褫
    奪公權年。扣案之現金新台幣捌萬元沒收；王坤化部分無
    罪，均尚未確定，現上訴最高法院審理中）為謀使同為口湖
    鄉登記2號鄉長候選人吳慕禹、登記2號縣議員候選人王聰明
    順利當選，共同基於以免費搭車返鄉投票並發放走路工每人
    新臺幣 (下同)1,000 元之方式，行賄設籍雲林縣口湖鄉有
    投票權人之犯意聯絡，於民國 (下同)94 年12月3日前數日
    ，楊東發、王坤化推由乙○○出面向遊覽車業者王恆毅租用
    車號282-AA號、Y3-721號遊覽車2部，並由楊東發、王坤化
    、乙○○透過電話招攬設籍雲林縣口湖鄉具投票權之旅北同
    鄉王嘉禾、楊銘森、王武祥、楊正交、王惠金、楊碧純、許
    美雪、王啟介、王秀連、丁志賢、楊忠峻、蔡文祥、劉木耳
    、林秀惠、王良成、楊事謀、王秋月、楊家和、楊國仲、楊
    文衣、王經文、王志強、王建竹、王明智、吳天盛、吳怨、
    王吳聬、楊文圖、吳蔡串、楊王葉、陳賜靖、劉協佳、劉吳
    秀霞、劉擺華、林曾瑞、王滿、王俊彥、王仁川、王俊傑、
    王偉慶、王登瑞、王祚坤、吳愁、吳修、王永輝、楊木明、
    王珍利、王浚宇、王國財、吳金週、王偉義、王福文、王勤
    昇、王家成、曾國榮等五十餘人（下簡稱王嘉禾等人）於94
    年12月3日投票當日凌晨6時許，在杏安館前集合，以搭乘免
    費專車返鄉投票，要求王嘉禾等人投票予吳慕禹、王聰明。
    迄投票當日即94年12月3日6時30分許，乙○○、甲○○等人
    趁候車之際，在前述候車地點，向王嘉禾等人欲搭乘免費專
    車返鄉之選民宣揚「下崙人支援下崙人」、「支援2號候選
    人」等語，在場選民亦多默示同意投票支持吳慕禹、王聰明
    ，而搭乘免費專車，獲致市價約300元乘車票價之不正利益
    ，期約投票選舉吳慕禹、王聰明。楊東發另委託陸桂美攜帶
    現金92,000元至杏安館，當場交與甲○○，並由陸桂美、乙
    ○○2人共同向甲○○囑咐：「92,000元中之12,000元要給
    司機當車資，餘在下車時發給每位選民1,000元，拜託他們
    支援2號候選人」等語。於當日7時許，不知情之司機劉尚淵
    、林飛雄分別駕駛車號282-AA號、Y3-7 21號2部遊覽車搭載
    王嘉禾等人選民及其親友60餘人，甲○○負責車號282-AA號
    前車、乙○○負責車號Y3-721號後車之押車任務，一路沿國
    道一號高速公路南下，在斗南交流道附近轉入78號東西向快
    速道路，欲直奔雲林縣口湖鄉下崙村福安宮（下簡稱福安宮
    ）時為警查獲，並於甲○○身上查獲尚未發放之賄款80,000
    元。臺灣雲林地方法院檢察署檢察官因而於94年12月6日以
    94年度選偵字第43、44、46、56號，以楊東發、陸桂美、王
    坤化、乙○○及甲○○違反公職人員選舉罷免法，向臺灣雲
    林地方法院提起公訴，臺灣雲林地方法院則以94年度選訴字
    第22號受理。
二、乙○○、甲○○於上開違反公職人員選舉罷免法案件起訴，
    因人情壓力，為迴護楊東發、陸桂美及王坤化之犯行，竟分
    別基於偽證之犯意，於95年5月24日下午2時許，在臺灣雲林
    地方法院第一法庭94年度選訴字第22號刑事案件審理中，乙
    ○○就(一)楊東發、王坤化是否指示乙○○租用遊覽車並招攬
    旅北同鄉選民返鄉投票予吳慕禹及王聰明；(二)楊東發是否交
    由陸桂美轉交92,000元與甲○○，並交代甲○○支付車資外
    ，另外支付每位選民1,000元走路工，要求其等投票予吳慕
    禹、王聰明等待證事實，以證人身分供前具結後，虛偽證稱
    ：「我向楊東發拿錢租車，沒有跟他講原因，沒有人交代我
    去租遊覽車，是我自己去租的。」「楊東發沒有幫忙找人，
    王坤化有沒有幫忙找人，我不知道，因為王坤化也常在館理
    面出入；選民大部分來找都是找我，沒有找他們2人，因為
    我主持杏安館一、二十年，王坤化沒有幫忙接電話。」云云
    ，並就其於94年12月3日下午4時8分檢察官面前所述即偵訊
    筆錄記載「楊東發、王坤化他們2人交代我去租車；人是楊
    東發、王坤化找的，他們交代選民來找我或問我，他們都打
    我手機與我聯絡，我告知他們到杏安館前面等候上車。」之
    內容，虛偽證稱：「可能是當時緊張，所以推給別人。」「
    這不實在，這是我要推無罪的意思」云云，另就其於94年12
    月3日下午4時44分在檢察官面前之證述即偵訊筆錄記載「（
    為何甲○○供稱是楊東發的太太拿九萬多元給甲○○付車資
    ，並交代乘客下車時給每人1,000元，要他們投票給口湖鄉
    長候選人吳慕禹？）是這樣沒錯，但錢沒有給我，我只知道
    他們會替候選人發錢，車上的乘客也都知道，我有聽乘客在
    講。」之內容，乙○○虛偽證稱：「應該不是這樣，應該是
    記載錯誤，我們要讓選民、香客回來，因為我之前跟甲○○
    講的意思不是這樣，回來要車錢，要吃飯，如果吃飯時間來
    不及，就付給他們吃飯的錢。」「這句話我有記得，我叫他
    不可以這樣寫，他說沒有關係，我說我們回去，候選人都沒
    有叫我們發錢。警察問完後，檢察官問我時，我有更正，他
    叫我去那裡再講。至於檢察官的訊問筆錄沒有更正，連續二
    次講一樣的，可能我是害怕，儘量推給別人。」云云。甲○
    ○以證人身分供前具結後，就前揭(二)之待證事實則虛偽證稱
    ：「94年12月3日那天早上我有去杏安館坐車，之前桂美有
    拿錢給我，但沒有交代我事情就走了，她有交代錢要拿給乙
    ○○，乙○○有跟我講這件事，但如何講的我忘記了；桂美
    沒有交代我這些錢如何使用。」云云，另就其於94年12月3
    日下午5時15分在檢察官面前之證述即偵訊筆錄記載「桂美
    於今天（3日）早上6時許，我候車時，拿錢給我，桂美表示
    12,000元是車資，80,000元是要發送給返回雲林縣口湖鄉投
    票選民的走路工，1人1,000元要支持2號的候選人。」「乙
    ○○交代我要支付車資，及支付給有投票權之選舉人每人1
    票1,000元，要求他們在鄉長與議員選舉，均投票支持2號候
    選人。」「桂美拿錢給我時，向我表示我的車先走，由我負
    責發放第1車的選民每人1,000元，剩下的錢就拿給第2車的
    乙○○，乙○○會處理。」「乙○○招募旅北口湖鄉民眾返
    鄉投票，有事前告知會給與走路工，今天早上乙○○和陸桂
    美叫我發錢，我有推說不要，但乙○○說我比較可以信任，
    要我發錢。」「乙○○與陸桂美都有向我表示，返回雲林縣
    口湖鄉下崙福安宮時，才給選民每人1,000元的走路工，並
    且要求他們在鄉長、議員選舉投票支持2號候選人。」等內
    容，甲○○或掩飾稱：「筆錄記載與現在講的不一樣，是我
    一時緊張，都不知道法律，聽不懂，我一時緊張，這都是順
    吉講的，不是桂美講的，我緊張所以講桂美講的，我說我等
    乙○○的電話指示，乙○○最後沒有交代是要發走路工。」
    或隱匿稱：「我忘記了。」云云，乙○○、甲○○對該案被
    告楊東發、王坤化及陸桂美是否涉嫌違反公職人員選舉罷免
    法案情重要關係事項，故意為上開虛偽證述，欲不當影響法
    院對楊東發、王坤化及陸桂美之犯罪事實認定之正確性。
三、案經臺灣雲林地方法院移送臺灣雲林地方法院檢察署檢察官
    偵查起訴。
 　 理      由
一、程序部分：
  　被告乙○○及甲○○在臺灣雲林地方法院94年選訴字第22號
    案件當中，於檢察官面前及臺灣雲林地方法院審理時，以證
    人之身分並經具結之證述內容不爭執，本院認有證據能力，
    又被告乙○○、甲○○對於檢察官所舉書面證據之證據能力
    ，於原審及本院審判程序均無異議，本院審酌該等書面陳述
    作成時之情況，認為適當，依刑事訴訟法第159條之5第1項
    之規定，亦認有證據能力。
二、實體部分：
  (一)訊據上訴人即被告乙○○於原審坦承於94年12月3日前數日
    ，向王恆毅租用車號282-AA號、Y3-721號2部遊覽車，並透
    過電話招攬設籍於雲林縣口湖鄉有投票權之旅北同鄉王嘉禾
    等人，相約於94年12月3日當天早上6時30分至杏安館，免費
    搭乘該2部遊覽車至福安宮投票；於原審亦坦承其於94年12
    月3日下午4時8分及4時44分在檢察官面前之證述筆錄，及95
    年5 月24日下午2時許臺灣雲林地方法院94年度選訴字第22
    號刑事案件之審理筆錄，確係依其證述內容而為記載，並無
    疏漏或記載錯誤。然被告乙○○矢口否認在臺灣雲林地方法
    院94 年度選訴字第22號刑事案件審理時所為之上開證述內
    容係偽證，辯稱：我在檢察官面前講的話不實在，我是因為
    一時緊張，把責任推給別人，我沒有要搭車的人投票支持吳
    慕禹，那是檢察官的意思，說我們趕快講一講就可以回去，
    我們就推給別人，我在審理時說的是實話。上訴人即被告甲
    ○○於原審固亦坦承自陸桂美處收受92,000元，其中12,000
    元用以支付其搭乘之車號282-AA號遊覽車車資；就其於94年
    12 月3日下午5時15分在檢察官面前之證述筆錄，及95年5月
    24 日下午2時許臺灣雲林地方法院94年度選訴字第22號刑事
    案件之審理筆錄，被告甲○○表示確係依其證述之內容記載
    ，並無疏漏或記載錯誤。然被告甲○○亦矢口否認其於臺灣
    雲林地方法院94年度選訴字第22號刑事案件審理時所為之上
    開證述內容係偽證，辯稱：我在檢察官面前說的不實在，因
    為一時緊張，把乙○○講成陸桂美，陸桂美拿錢給我時，沒
    有告訴我用途，乙○○交代我將錢拿著，到時會再打電話給
    我云云。
  (二)本院經查：
    (1)被告乙○○於95年5月24日下午2時許，臺灣雲林地方法院
      94年度選訴字第22號被告楊東發、王坤化、陸桂美等人違
      反公職人員選舉罷免法案件審判時，在臺灣雲林地方法院
      第一法庭，以證人身分，供前具結證稱：「我向楊東發拿
      錢租車，沒有跟他講原因，沒有人交代我去租遊覽車，是
      我自己去租的。」「楊東發沒有幫忙找人，王坤化有沒有
      幫忙找人，我不知道，因為王坤化也常在館理面出入；選
      民大部分來找都是找我，沒有找他們二人，因為我主持杏
      安館一、二十年，王坤化沒有幫忙接電話。」於檢察官提
      示其於94年12月3日下午4時8分檢察官面前之供述筆錄，
      詰問乙○○：何以在檢察官面前證稱「楊東發、王坤化他
      們二人交代我去租車；人是楊東發、王坤化找的，他們交
      代選民來找我或問我，他們都打我手機與我聯絡，我告知
      他們到杏安館前面等候上車。」等語？乙○○證稱：「可
      能是當時緊張，所以推給別人。」「這不實在，這是我要
      推無罪的意思。」檢察官再提示該份筆錄，詰問乙○○：
      甲○○供稱是楊東發的太太拿九萬多給甲○○付車資，並
      交代乘客下車時每人給1,000元，要乘客投票給口湖鄉長
      候選人吳慕禹，其何以於檢察官面前答稱「是這樣沒錯，
      但錢沒有給我，我只知道他們會替候選人發錢，車上的乘
      客也都知道，我有聽乘客在講。」等語？被告乙○○復證
      稱：「應該不是這樣，應該是記載錯誤，我們要讓選民、
      香客回來，因為我之前跟甲○○講的意思不是這樣，回來
      要車錢，要吃飯，如果吃飯時間來不及，就付給他們吃飯
      的錢。」「這句話我有記得，我叫他不可以這樣寫，他說
      沒有關係，我說我們回去，候選人都沒有叫我們發錢。警
      察問完後，檢察官問我時，我有更正，他叫我去那裡再講
      。至於檢察官的訊問筆錄沒有更正，連續二次講一樣的，
      可能我是害怕，儘量推給別人。」等證言。被告甲○○於
      同一審判期日，在同一地點，亦以證人身分，供前具結證
      稱：「94年12月3日那天早上我有去杏安館坐車，之前桂
      美有拿錢給我，但沒有交代我事情就走了，她有交代錢要
      拿給乙○○，乙○○有跟我講這件事，但如何講的我忘記
      了；桂美沒有交代我這些錢如何使用。」經檢察官提示其
      於94年12月3日下午5時15分在檢察官面前之證述筆錄，詰
      問其何以於檢察官面前證稱「桂美於今天（3日）早上6時
      許，我候車時，拿錢給我，桂美表示12,000元是車資，80
      ,000 元是要發給返回雲林縣口湖鄉投票選民的走路工，1
      人1,000元要支持2號的候選人。」「乙○○交代我要支付
      車資，及有投票權之選舉人每人1票1,000元，要求他們在
      鄉長與議員選舉，均投票支持2號候選人。」「桂美拿錢
      給我時，向我表示我的車先走，由我負責發放第1車的選
      民每人1,000元，剩下的錢就拿給第2車的乙○○，乙○○
      會處理。」「乙○○招募旅北口湖鄉民眾返鄉投票，有事
      前告知會給與走路工，今天早上乙○○和桂美叫我發錢，
      我有推說不要，但乙○○說我比較可以信任，要我發錢。
      」「乙○○與桂美都有向我表示，返回福安宮時，才給選
      民每人1,000元的走路工，並且要求他們在鄉長、議員選
      舉投票支持2號候選人。」等語？被告甲○○或證稱：「
      筆錄記載與現在講的不一樣，是我一時緊張，都不知道法
      律，聽不懂，我一時緊張，這都是順吉講的，不是桂美講
      的，我緊張所以說桂美講的，我說我等乙○○的電話指示
      ，乙○○最後沒有交代要發走路工。」或證稱「我忘記了
      。」各情，有臺灣雲林地方法院94年度選訴字第22號刑事
      案件95年5月24日審判筆錄及被告乙○○、甲○○出具之
      證人結文各1份在卷可稽，被告乙○○、甲○○於臺灣雲
      林地方法院審理時亦坦承有為上開證述內容，即臺灣雲林
      地方法院94年度選訴字第22號刑事案件審判筆錄記載實在
      ，被告乙○○、甲○○於臺灣雲林地方法院94年度選訴字
      第22號刑事案件審理時，以證人身分供前具結而為上開證
      述，堪以認定。
    (2)被告甲○○、乙○○於94年12月3日上午7時左右，在杏安
      館前，由司機劉尚淵、林飛雄分別駕駛車號282- AA號、
      Y3-721號2部遊覽車搭載甲○○、乙○○及王嘉禾等人共
      六十多人（其中設籍雲林縣口湖鄉有投票權之人為五十餘
      人），由甲○○負責車號282-AA號前車、乙○○負責車號
      Y3-721號後車之押車任務，沿國道一號高速公路南下，在
      斗南交流道附近轉入78號東西向快速道路，欲前往福安宮
      投票地點，使王嘉禾等人得以投票選舉第15屆雲林縣口湖
      鄉鄉長及縣議員，然於東西向快速道路臺西出口匝道，為
      警察及調查員攔下，並在甲○○身上查扣現金80,000 元
      等事實，業據臺灣雲林地方法院94年度選訴字第22號刑事
      案件被告楊東發、陸桂美、王坤化、甲○○、乙○○於該
      案審理時坦認不諱，其等就此部分的供述內容也一致，且
      有現金80,000元扣案可資佐證，應可採信。其中陸桂美於
      94 年12月3日上午，在杏安館前候車地點，交付92,000元
      與被告甲○○，而上述92,000元，乃楊東發請陸桂美提領
      交付給被告甲○○之事實，亦為楊東發、陸桂美、甲○○
      所坦白承認，三人供述內容相符，亦足憑採。
    (3)王嘉禾等人搭乘上開2部遊覽車返回雲林縣口湖鄉投票，
      均未支付車資，其中車號282-AA號遊覽車車資，係由陸桂
      美於94年12月3日當日遊覽車出發前，交付甲○○92,000
      元中之12,000元支付各節，為證人即乘客王啟介、楊事謀
      及司機劉尚淵、林飛雄於臺灣雲林地方法院94年度選訴字
      第22號刑事案件審理時具結證述明確，並有楊東發之母楊
      王葉之警詢筆錄可以佐證，被告甲○○於警詢時亦供稱：
      我堂嬸（陸桂美）拿92,000元給我，遊覽車的費用，由我
      從堂嬸給我的錢中拿12,000元，於上車時即交付給司機，
      所有返鄉投票的選民及家屬，都無須支付車資等語，核與
      楊王葉之陳述及證人王啟介、楊事謀、劉尚淵、林飛雄之
      證述內容相符，被告乙○○、甲○○於原審審理時，就上
      開事實亦表示實在。從而，王嘉禾等人為返鄉投票搭乘之
      2 部遊覽車車資，係由陸桂美交與甲○○之92,000元中支
      付，王嘉禾等人毋庸支付車資等事實，亦屬真實無訛。
    (4)被告乙○○於94年12月3日下午1時45分警詢時供稱：我沒
      有主動招攬戶籍設在口湖鄉的選民從臺北三重地區返鄉投
      票，是王坤化於11月中旬交代我，若有人打電話來詢問返
      鄉投票專車，要我告訴他們發車的時間和地點，並交代我
      向遊覽車公司叫3部40人座的遊覽車；今天早上發車是由
      楊東發負責，1部遊覽車12,000元，2部共24,000元，由楊
      東發付清，來搭車的人心裡都知道要投票給吳慕禹及王聰
      明，因為他們2人是口湖鄉下崙地區的人。被告乙○○於
      同日下午4時8分檢察官第一次訊問時，亦供稱：楊東發、
      王坤化2人交代我去租車，人是楊東發、王坤化找的，楊
      東發、王坤化要乘客直接到杏安館找我，上車乘客中沒有
      杏安館的人員，有認識是因為是下崙的鄰居；甲○○說「
      楊東發太太陸桂美拿92,000元給甲○○付車資，並交代乘
      客下車時每人給1, 000元，要他們投票給吳慕禹」，是這
      樣沒錯，但錢沒有交給我，我只知道他們會替候選人發錢
      ，車上乘客也都知道，主要是替吳慕禹方面賄選。被告乙
      ○○於同日下午4時44分檢察官第2次訊問時，以證人身分
      具結再次為上開相同之陳述。被告乙○○於臺灣雲林地方
      法院審理時，亦表示警詢及檢察官面前之筆錄記載無誤，
      其於警詢及檢察官面前確實有為上開陳述。
    (5)被告甲○○於94年12月3日15時50分警詢時供稱：我本次
      搭乘遊覽車返回雲林縣，是要投票支持吳慕禹及王聰明；
      我堂嬸桂美拿92,000元給我，她表示12,000元是車資，
      80,000元是要發送給返回雲林縣口湖鄉投票選民的走路工
      ，我負責發放第1車的選民，每人1,000元，要求他們在鄉
      長及議員的選舉，都投票支持2號候選人（即鄉長候選人
      吳慕禹，議員候選人王聰明），剩下的錢就拿給第2車的
      乙○○去處理；乙○○招募旅北口湖鄉民眾返鄉投票，有
      事前告知會給與走路工或賄選款，數天前乙○○就表示，
      要我返回雲林縣口湖鄉投票，將會給我走路工；乙○○和
      桂美都有向我表示返回福安宮時，才給選民每人1,000元
      的走路工，並且要求他們在鄉長、議員的選舉都投票支持
      2號候選人，我向桂美推辭發錢，但她和乙○○向我表示
      只有我能信任，我才同意負責發放走路工，成年人每人都
      給1,000元。被告甲○○於同日下午5時15分檢察官面前，
      以證人身分亦具結證稱：我第2份警詢筆錄說的句句屬實
      ，我認罪；我返鄉投票，沒有付車資，是我堂嬸桂美拿
      92,000元給我，支付每部遊覽車費用12,000元給遊覽車司
      機，所有返鄉投票的選民及家屬都無須支付車資；數天前
      ，乙○○就告訴我94年12月3日要記得免費搭車返回雲林
      縣，投票支持同為下崙村的候選人吳慕禹與王聰明，今天
      上午候車間，大家也是講下崙人要支持下崙人的2號候選
      人；今天早上6時許我候車時，桂美拿錢給我，並說12,00
      0元是車資，80,000元是要發送給返鄉投票選民的走路工
      ，1人1,000元，到福安宮時才發放，並要求他們在鄉長、
      議員選舉都投票支持吳慕禹及王聰明，剩下的錢就拿給第
      2車的乙○○處理；乙○○也要我負責我搭乘的車輛，交
      代我要支付車資及選民每人1,000元，要求他們在鄉長及
      議員選舉，均投票給2號候選人；我數天前就已經知道乙
      ○○準備招募選民返回口湖鄉投票，並給與走路工，決定
      賄選的，都是杏安館常出入之人。被告甲○○於臺灣雲林
      地方法院審理時，亦表示警詢及檢察官面前之筆錄記載無
      誤，其於警詢及檢察官面前確實有為上開陳述。
    (6)陸桂美於94年12月6日警詢時供稱：甲○○是我先生楊東
      發的堂姪，經常在乙○○開設之杏安館見面，我應楊東發
      之要求，在94年12月3日數天前，從楊東發玉山銀行三重
      分行帳戶中提領140,000元，其中92,000元於94年12月3日
      當天早上6時許交給甲○○，金額均為1,000元現鈔，我交
      付甲○○款項時，沒有交代其他事情，甲○○也沒有詢問
      款項之作用。陸桂美於同日檢察官面前亦供稱：楊東發叫
      我在94年12月3日騎機車到杏安館，將92,000元交給甲○
      ○；當天我載楊東發母親楊王葉到杏安館去坐免費返鄉投
      票專車，可能是楊王葉運動時聽其他鄉親講得知有免費專
      車可以坐。楊東發於警詢時亦坦承其確實交代陸桂美去領
      錢，並於94年12月3日當日，由陸桂美在杏安館將92,000
      元交與甲○○。另楊王葉於警詢時亦陳稱：我與楊東發同
      住，是王坤化叫我免費搭車返鄉投票，要把口湖鄉長選票
      投給吳慕禹。
    (7)從而，楊東發、王坤化指示乙○○租用遊覽車，並招攬旅
      北口湖鄉選民，由楊東發出資，供王嘉禾等人免費搭乘遊
      覽車南下至福安宮投票等情，被告乙○○業於警詢及二次
      檢察官面前證陳明確，前後供述內容一致，復與被告甲○
      ○之警詢及檢察官面前之證述相符，並有陸桂美、楊東發
      之供述筆錄可以佐證。此外，由楊王葉之陳述內容，亦可
      佐證乙○○證陳楊東發與王坤化招攬旅北口湖鄉選民返鄉
      投票予吳慕禹等語，與事實相符。故被告乙○○供稱楊東
      發、王坤化二人要其租車，並招攬同鄉選民搭乘免費專車
      返鄉投票等語，可以採信。
    (8)陸桂美於94年12月3日在杏安館交付92,000元與甲○○，
      令甲○○支付車資外，並交代甲○○負責發放第1車每位
      選民1,000元走路工，要求選民投票予吳慕禹及王聰明，
      其餘款項交由乙○○發放與第2車選民乙情，被告甲○○
      已於警詢及檢察官面前證陳明確，前後供詞一致，復與被
      告乙○○於警詢及檢察官面前證陳車上會發錢給選民，替
      吳慕禹方面賄選等語相符。且陸桂美交與甲○○之92,000
      元，扣除遊覽車車資12,000元，剩餘80,000元，預計當日
      2部遊覽車之滿載人數，每部40人共80人，每人發放走路
      工1,000元等情，亦吻合被告甲○○之供述，被告甲○○
      於警詢之供述及檢察官面前之證述，應堪信實。
    (9)楊東發、陸桂美及王坤化因上開賄選行為，犯公職人員選
      舉罷免法第90條之1第1項、第3項之罪，經臺灣雲林地方
      法院認罪證明確，分別判處有期徒刑3年6月、3年2月及3
      年2月，被告等不服臺灣雲林地方法院之判決，上訴本院
      後，經本院96年度選上更(一)字第318號分別判處：楊東發
  　　處有期徒刑年陸月，褫奪公權年，陸桂美處有期徒刑
    　年貳月，褫奪公權年，乙○○處有期徒刑壹年拾月，
　　　褫奪公權年，甲○○處有期徒刑壹年拾月，褫奪公權
  　　年。扣案之現金新台幣捌萬元沒收；王坤化無罪；尚未確
    　定，現上訴最高法院審理中，並有臺灣雲林地方法院94年
      度選訴字第22號、本院經本院96年度選上更(一)字第318號
      刑事判決各1份附卷可參。
    (10)被告乙○○於臺灣雲林地方法院審理時辯稱：實際上是我
      去租車，我在檢察官面前是因為緊張，檢察官說沒有我的
      事，要我們趕快講一講就可以回去，我們就推給別人，我
      在審判中的證述才是實在。被告甲○○亦辯稱：我在檢察
      官面前，一時緊張，所以講成陸桂美跟我說要發走路工，
      實際上是乙○○講的。然查：
      被告乙○○於94年12月3日2次檢察官偵訊錄音光碟，經
        臺灣雲林地方法院94年度選訴字第22號刑事案件審理時
        當庭勘驗結果，被告乙○○係主動供述楊東發及王坤化
        指示伊租車搭載設籍於雲林縣口湖鄉之選民返鄉投票，
        被告乙○○對檢察官之問話，雖有避重就輕之情事，然
        並無結巴或答非所問等因緊張而無法回答之情形，檢察
        官再次確認筆錄記載內容時，被告乙○○亦均肯定答稱
        ：「對」、「嗯」等語，並未更正回答或筆錄之內容，
        檢察官亦未曾告知被告乙○○「沒有你的事，趕快講一
        講就可以回去」或「去那裡再講」等語，有臺灣雲林地
        方法院勘驗筆錄在卷可參。故被告乙○○之上開辯解，
        不足採信。
      被告甲○○雖為上開辯解，然被告甲○○於第2次警詢
        及檢察官面前均陳稱陸桂美於94年12月3日早上交付92,
        000元與伊時，交代伊12,000元是車資，剩餘款項每位
        選民發放1,000元走路工，乙○○也有表示要發放走路
        工，要求選民投票支持吳慕禹等語，故被告甲○○於警
        詢及檢察官面前，均明確表示陸桂美「與」乙○○均交
        代伊發放走路工，並非如被告甲○○於臺灣雲林地方法
        院審理時辯稱係因一時緊張，將乙○○說成陸桂美。且
        被告甲○○2次接受訊問時間相距約1小時25分，被告甲
        ○○於檢察官訊問完畢後，復於檢察官訊問筆錄「我認
        罪。」、「請求有期徒刑6個月，得易科罰金，緩刑2年
        。」及受訊問人各欄後均簽名，故被告甲○○有足夠之
        時間，確認其供述之內容，如僅係一時緊張誤稱乙○○
        為陸桂美，大可於訊問當時或完畢閱覽筆錄時即要求更
        正，故被告甲○○之上開辯解，亦屬虛妄。
      被告乙○○於臺灣雲林地方法院94年度選訴字第22號刑
        事案件審理時，以證人身分具結證稱：杏安館不是我設
        立的，是我叔叔楊東發、楊國欽他們創辦，交給我作館
        主，杏安館的開銷有房租、金紙等都需要支出，經費來
        源是辦活動信徒捐的，這些收入都是楊東發在管理，我
        自己沒有開戶頭在處理這些經費、收入，從以前至今都
        是交給楊東發處理；我在94年底時，有跟楊東發請款約
        100,000元，他拿92,000元給我，因為有的要付房租，
        所以只剩92,000元；我沒有跟他說要這些錢做什麼，辦
        活動租遊覽車是我的提議，沒有人交代我這樣做，因為
        我們都是那裡的鄉親，大家提議要回去，我是杏安館館
        主，就以館的名義去租車給他們坐，辦活動，像拜拜一
        樣。楊東發於警詢時供稱：乙○○在11月間要求我拿92
        ,000 元給甲○○，當時我曾詢問乙○○用途，他表示
        是杏安館要用的。楊東發於臺灣雲林地方法院94年度選
        訴字第22號刑事案件審理時則供稱：我是杏安館的創辦
        人之一，所以財務都是我在管理，如果杏安館要用錢，
        我才領給乙○○使用，所以杏安館的一切費用，都是我
        在經手。陸桂美於檢察官面前供稱：楊東發叫我領錢出
        來交給甲○○，我不知道92,000元之用途為何。被告甲
        ○○於臺灣雲林地方法院94年度選訴字第22號刑事案件
        審理時，以證人身分具結證稱：桂美拿錢給我時，她交
        代我錢要拿給乙○○，沒有交代其他事情就走了；是乙
        ○○說要把車資交給司機，剩下的80,000元，乙○○叫
        我等他電話通知聯絡，所以這些錢我放在身上，乙○○
        最後沒有電話聯絡。
      由上開被告乙○○、楊東發供述之內容可知，乙○○雖
        為杏安館館主，然杏安館之財務均由楊東發管理，杏安
        館任何支出，乙○○均需向楊東發請款，經楊東發領款
        後交與乙○○，乙○○始得使用該筆款項。故楊東發於
        乙○○未告知款項用途之情況下，即指示陸桂美領取92
        ,000 元交與甲○○，實有違常理。再者，乙○○證述
        向楊東發請款100,000元，繳交房租後，剩餘92,000元
        辦活動、付車資，亦與楊東發所稱只請款92,000元，且
        未提及繳交房租等語不符，乙○○於臺灣雲林地方法院
        94年度選訴字第22號刑事案件審理時之證述，即非真實
        。
      92,000元如係被告乙○○向楊東發索取辦理杏安館活動
        之經費，按理，錢即應交與杏安館館主乙○○。然楊東
        發於臺灣雲林地方法院94年度選訴字第22號案件審理時
        供稱：乙○○說如果他很忙，可以把錢拿給甲○○；陸
        桂美於檢察官面前供稱：楊東發要我把錢交給甲○○；
        甲○○卻證稱：陸桂美要我把錢交給乙○○。其等之供
        述相互矛盾，無法吻合。且乙○○、甲○○既均於94年
        12 月3日當天早上一起從杏安館出發，則陸桂美至發車
        地點，應直接將92,000元交與乙○○即可，何須如此迂
        迴？故甲○○於檢察官面前證稱由其支付車資及發放完
        第1車選民之走路工後，再交與乙○○發放第2車選民之
        走路工，應屬真實無誤。
      再者，依楊東發、陸桂美及甲○○於臺灣雲林地方法院
        94年度選訴字第22號刑事案件審理時之供述，其等就92
        ,000 元扣除車資12,000元後之80,000元用途諱莫如深
        ，無人知曉，在臺灣這樣一個開放、自由的社會，就該
        80,000元之用途，竟如此神秘、懸疑，實與常情相悖。
      且本案如係被告乙○○、甲○○2人自己犯罪，而無關
        楊東發、陸桂美、王坤化，被告乙○○、甲○○若要閃
        避，在80,000元尚未發放之情況下，矢口否認犯行即可
        ，頂多將責任推給不詳姓名之人，何以反而在隔離訊問
        之情況下，一同誣陷未在當場之叔叔、嬸嬸輩之楊東發
        、王坤化及陸桂美？從而，被告乙○○、甲○○2人應
        係於94年12月3日警詢及檢察官訊問時，未設心防，據
        實陳述，然於臺灣雲林地方法院94年度選訴字第22號刑
        事案件審理時之證述，因受不了親友人情包圍，為迴護
        楊東發、陸桂美及王坤化，而為虛偽、隱匿或掩飾之詞
        。
    辯護人為被告2人辯稱：(甲)被告乙○○證述楊東發、王坤
      化未交代伊去租車縱屬虛偽，此部份之內容亦非前案重要
      關係事項，法院不會以這段話作為判斷之基礎，故不符合
      偽證罪之構成要件。(乙)甲○○於前案審判中之陳述，前後
      有許多出入，然而，甲○○於檢察官確認檢察官面前筆錄
      時，亦答稱：有這樣講，實在。故甲○○於檢察官面前及
      法院審理時之證述，其實並無不同，應不構成偽證罪。(丙)
      偽證罪之主觀構成要件必須有直接故意，如果是間接故意
      或過失，自與構成要件不符，被告2人縱然於審判中講的
      是虛偽，但他們是出於自己受刑事訴追而偽證，故被告2
      人並不具備偽證罪之主觀意思。然本院認為：
      楊東發、王坤化指示被告乙○○租用遊覽車及招攬旅北
        同鄉選民返鄉投票，楊東發並支付車資，供王嘉禾等人
        免費搭乘專車返鄉投票，使每位乘客可獲得300 元之免
        費搭車利益，復加上每人1,000元之走路工，作為選民
        投票予吳慕禹及王聰明之對價。楊東發、王坤化行為，
        屬行賄罪之構成要件行為。被告乙○○於臺灣雲林地方
        法院94年度選訴字第22號刑事案件審理時以證人身分具
        結作證，明知楊東發、王坤化指示其租用遊覽車及招攬
        旅北同鄉選民，並由楊東發提供車資及走路工費用，用
        以行賄乘車選民，卻仍虛偽證稱楊東發、王坤化未指示
        伊租車及招攬選民返鄉投票予吳慕禹，自屬於楊東發、
        王坤化是否為行賄罪構成要件行為之案情重要關係事項
        ，辯護人認被告乙○○虛偽證述之內容，非屬重要關係
        事項云云，不足採信。
      被告甲○○於臺灣雲林地方法院94年度選訴字第22號刑
        事案件審理時，經檢察官提示檢察官面前之筆錄，詰問
        甲○○是否於檢察官面前證稱「我堂嬸桂美拿92,000元
        給我，每部遊覽車的費用12,000元，由我從桂美拿給我
        的92,000元拿12,000元給第1部車的司機，第2部車的司
        機工資不是我負責，所有返鄉投票的選民及家屬，都無
        須支付車資」？甲○○答稱：我有這樣講，實在。然嗣
        後就剩餘80,000元之用途，被告甲○○復迴護陸桂美而
        虛偽證稱：「我一時緊張，都不知道法律，聽不懂，這
        都是順吉講的，不是桂美講的，我緊張所以說是桂美講
        的。」「桂美沒有交代我這80,000元要如何處理。」「
        我忘記了。」云云。從而，被告甲○○僅就陸桂美交付
        92,000元供其支付車資12,000元一節據實證述，然就剩
        餘80,000元之用途及陸桂美有無交代發放走路工一事，
        或虛偽證述「陸桂美沒有交代」，或隱匿稱「我忘記了
        」，或掩飾稱把乙○○說成陸桂美，顯見被告甲○○就
        陸桂美有無交代發放走路工之案情重要關係事項，仍企
        圖欺騙法院，而為虛偽陳述，辯護人為被告甲○○辯護
        稱甲○○於審判中及檢察官面前之陳述內容並無不同，
        與事實不符。
      楊東發、王坤化及陸桂美確實共同參與前開提供免費專
        車及發放走路工與王嘉禾等人，使王嘉禾等人投票予吳
        慕禹及王聰明等行賄犯行，已甚為明確。被告乙○○、
        甲○○於臺灣雲林地方法院94年度選訴字第22號刑事案
        件審理時，明知上開事實，卻因屈於人情壓力，極力為
        楊東發、王坤化及陸桂美撇清關係，而為上開虛偽、隱
        匿或掩飾之陳述，意圖使法院對於該案被告楊東發、王
        坤化及陸桂美為有利之認定，主觀上當然具有反於內心
        明知事項而為虛偽陳述之直接故意，辯護人認被告2 人
        僅具間接故意或過失之主觀犯意，難以採信。
    被告乙○○明知遊覽車係楊東發、王坤化指示承租，免費
      搭載選民返鄉投票，及楊東發交付92,000元，用以支付車
      資及準備發放走路工與選民，要求選民投票支持吳慕禹等
      事實，被告甲○○亦明知陸桂美於交付92,000元時，交代
      其支付車資及發放走路工，於95年5月24日臺灣雲林地方
      法院94年度選訴字第22號刑事案件審理時，供前具結，以
      證人身分，故意為上開虛偽、隱匿或掩飾之證述，為求免
      另案被告楊東發、陸桂美、王坤化之罪責，其等證述之內
      容，係關於楊東發、陸桂美及王坤化是否符合公職人員選
      舉罷免法第90條之1第1項、第3項行賄罪或預備行賄罪構
      成要件之案情重要關係事項，足以影響法院對該案被告楊
      東發、陸桂美及王坤化等人罪嫌認定之結果，妨害審判公
      正，被告乙○○、甲○○偽證之犯行，事證明確，犯行均
      堪認定。
三、查被告乙○○、甲○○二人於執行審判職務之公署審判時，
    於案情有重要關係之事項，供前具結，而為虛偽陳述，核被
    告二人所為，均係犯刑法第168條偽證罪。
四、原審予以論罪科刑，並對被告乙○○量處有期徒刑貳年，減
    為有期徒刑壹年。對被告甲○○量處有期徒刑壹年捌月，減
　　為有期徒刑拾月，固非無見。惟查：本件被告乙○○、甲○
  　○二人智識程度不高，因以被告身分充當證人詰問，而觸犯
    偽證罪，而被告乙○○、甲○○及其他共犯等所犯賄選案件
    ，亦經本院96年選上更(一)字第318號判處罪刑在案，則本件
    被告等因偽證犯罪所生之損害尚非重大，惟原審對被告分別
    量處有期徒刑二年、一年八月，嗣分別減刑為有期徒刑一年
    、十月，本院認依比例原則，稍嫌過重，即有未洽。被告等
    二人上訴意旨猶執前詞，否認犯罪，雖不足採，惟原判決既
    有可議，自應由本院將原判決撤銷改判。爰審酌被告乙○○
    前有詐欺前科（84年間曾因詐欺罪，經判處有期徒刑5月，
  　緩刑3年確定在案)，被告甲○○則無犯罪前科，有臺灣高等
    法院被告前案紀錄表2份在卷可稽；被告2人經具結程序後，
    竟仍於執行審判職務之公署審判時，故意隱匿與案情有重要
    關係事項，虛偽陳述，妨害法院認定事實，依據被告2人供
    述之內容所示，在迴護楊東發、王坤化及陸桂美，為其等撇
    清行賄犯行，心存僥倖，企能以其等於法院審理時之虛偽證
    述，解免楊東發、陸桂美、王坤化之罪責，其等偽證之動機
    雖係因人情壓力所致，然刑事訴訟法新法修正通過，採用交
    互詰問程序，法院審理刑事案件，相當程度依賴證人供述，
    若證人為故意為虛偽陳述，或明知事實發生經過，故意隱匿
    情節，則將有害法院發現真實。是為使人民充分瞭解在法院
    作證，必須據實證述，並給予作偽證之證人相當警惕，暨被
    告乙○○虛偽陳述之內容較被告甲○○多，犯罪情節較重，
    被告2人犯後否認犯行，未見悔意等一切情狀，分別量處如
    主文第二項所示之刑。
五、被告乙○○、甲○○2人之犯行，均在96年4月26日前所為，
    合於減刑條件，2人均應依中華民國九十六年罪犯減刑條例
    第2條第1項第3款、第7條第1項、第2項之規定，均減其刑期
    2分之1如主文所示。
據上論結，應依刑事訴訟法第369條第一項前段、第364條、第29
9條第一項前段，刑法第168條，中華民國96年罪犯減刑條例第2
條第1項第3款、第7條第1項、第2項，判決如主文。
本案經檢察官李傳來到庭執行職務。
中　　華　　民　　國　　96　　年  　12  　月　  12　  日
                  刑事第五庭  審判長法　官  楊明章
                                    法　官  戴勝利
                                    法　官  顏基典
以上正本證明與原本無異。
如不服本判決，應於收受本判決後十日內向本院提出上訴書狀。
其未敘述上訴理由者並得於提起上訴後十日內向本院補提理由書
狀（均須按他造當事人之人數附繕本）「切勿逕送上級法院」。
　　　　　　　　　　　　　　　　　　書記官  呂嘉文
中　　華　　民　　國　　96　　年　　12　　月　　12　　日
【附錄】本判決論罪科刑法條：
中華民國刑法第168條
於執行審判職務之公署審判時或於檢察官偵查時，證人、鑑定人
、通譯於案情有重要關係之事項，供前或供後具結，而為虛偽陳
述者，處七年以下有期徒刑。
